臺灣高等法院臺南分院刑事判決
110年度上易字第120號
上  訴  人  
即  被  告  呂宜紋



選任辯護人  蔡金保律師
上列上訴人因業務侵占等案件，不服臺灣嘉義地方法院108年度
易字第816號中華民國109年12月31日第一審判決（起訴案號：臺
灣嘉義地方檢察署108年度偵緝字第225號），提起上訴，本院判
決如下：
    主  文
原判決關於有罪部分撤銷。
呂宜紋犯業務侵占罪，處有期徒刑壹年貳月，未扣案犯罪所得新
臺幣貳佰玖拾參萬元沒收，於全部或一部不能沒收或不宜執行沒
收時，追徵其價額；又犯業務侵占罪，處有期徒刑陸月，如易科
罰金，以新臺幣壹仟元折算壹日，未扣案犯罪所得新臺幣拾柒萬
元沒收，於全部或一部不能沒收或不宜執行沒收時，追徵其價額
。
    事  實
一、呂宜紋與賴奕璋及林惠玲（僅形式名義人，實際出資者為蔡
    文喨）合意發起設立○○○股份有限公司（下稱○○○公司）而於
    民國105 年7 月21日完成設立登記，○○○公司係以祭祀用香
    品製造為業務，公司完成設立登記後，由賴奕璋及林惠玲擔
    任董事，而由呂宜紋擔任董事長對外負責經營與管理公司財
    產等相關事務，係從事業務之人。其竟意圖為自己不法所有
    ，基於業務侵占之犯意而分別為下列侵占之行為：
  ㈠呂宜紋未經○○○公司董事會決議，即於105 年9 月26日指示不
    知情之林文元前往臺灣中小企業銀行股份有限公司民雄分行
    （下稱臺企銀民雄分行），自○○○公司申辦臺企銀民雄分行
    帳號00000000000 號帳戶（下稱本案帳戶）內款項提領其業
    務上所管領之新臺幣（下同）293萬元，而將之侵占入己，
    旋即將其中之30萬元轉帳至係呂宜紋為一人股東所組織威程
    有限公司（下稱威程公司）所申辦之陽信商業銀行股份有限
    公司嘉義分行帳號000000000000號支票帳戶（下稱威程公司
    陽信帳戶）、將其中193 萬元轉帳至威程公司申辦之臺灣企
    銀民雄分行帳號00000000000 號支票帳戶（下稱威程公司臺
    企銀帳戶）、將其中40萬元轉帳至呂宜紋申辦之玉山商業銀
    行股份有限公司朴子分行帳號0000000000000 號支票帳戶（
    下稱呂宜紋玉山帳戶）、將其中30萬元轉帳至林文元的父親
    林昆永申辦之新港鄉農會帳號00000000000000號支票帳戶（
    下稱林昆永農會帳戶），作為兌現個人票據債務使用（上開
    4個帳戶合稱本案4 支票帳戶）。
  ㈡呂宜紋又於105 年10月12日前往臺企銀民雄分行，持本案帳
    戶之存摺及印鑑章自本案帳戶提領其業務上所持有之現金17
    萬元，並加以侵占入己。
二、案經賴奕璋、林惠玲訴由嘉義縣警察局水上分局報請檢察官
    偵查起訴。
    理  由
一、訊據被告雖承認其為○○○公司負責人，於105 年9 月26日指
    示林文元自本案帳戶將○○○公司之293 萬元分別轉帳至本案4
     支票帳戶供票據兌現以清償其票據債務；另於105 年10月1
    2日自本案帳戶提領17萬元現金等情。惟否認有侵占犯行。
    辯稱：伊有賣300萬元的威程公司的股份給蔡文喨、林惠玲
    。伊雖有自己去提領17萬元，但交給賴奕璋10萬元，伊拿7
    萬元，此與上開的293萬元合計300萬元是伊賣股份而來的，
    為伊個人所有，不是○○○公司的，伊自有權處分，而且也得
    到賴奕璋的同意才領款，自不成立犯罪云云（見本院卷第72
    頁、第209頁）。
二、經查，被告於○○○公司在105 年7 月21日完成設立登記後擔
    任董事長之職位，賴奕璋及林惠玲則擔任公司董事，而被告
    於105 年9 月26日指示林文元將本案帳戶內款項轉帳至其指
    定之本案4 支票帳戶合計293 萬元，再於105 年10月12日至
    臺企銀民雄分行自本案帳戶提領17萬元等情，業據被告供承
    在卷（見偵緝卷第16頁反面、原審卷一第411-415 頁），核
    與證人賴奕璋（偵查卷第4-5 頁、第40-42頁，偵緝卷第32-
    33頁，交查卷第151-152 頁、第183 頁、原審卷二第12-36
    頁）、林惠玲（偵查卷第6-7 頁、第40-42頁）、林文元（
    交查卷第000 -000 頁、第209-211 頁、第000 -000 頁、原
    審卷二第000 -000 頁）及蔡文喨（原審卷二第233-242 頁
    ）證述內容大致相符，並有○○○公司設立登記資料（偵卷第1
    1-21頁）、發起人名簿（偵查卷第22頁）、商工登記公示資
    料查詢（交查卷第5-6 頁）、經濟部105 年7 月21日函（原
    審卷一第453-457 頁）、○○○公司設立登記表（原審卷一第4
    59-463 頁）、本案帳戶存簿封面影本及交易明細（偵查卷
    第27-28頁、交查卷第39-75頁）、威程公司陽信帳戶交易明
    細（交查卷第119-123 頁）、林昆永農會帳戶交易明細（交
    查卷第91-107 頁）、呂宜紋玉山帳戶交易明細（交查卷第0
    00 -000 頁）及本案帳戶於105 年10月12日提款17萬元取款
    憑條在卷可憑（交查卷第187-189 頁），此部分事實，首堪
    認定為真。
三、就○○○公司成立緣由及股東出資與設備財產歸屬等情形，依
    據證人賴奕璋證稱：被告原本是威程公司負責人，當初被告
    想要擴大製香廠營業但因對外負債資力不足，因此想募股找
    友人出資另行成立○○○公司。我與林惠玲列名登記為公司股
    東，另外還有隱名股東賴星偉及吳振明等人。我們股東私下
    約定○○○公司1 股為100 萬元計有18股，○○○公司實際資本額
    合計是1800萬元，至於章程上所載資本200 萬元只是方便設
    立登記公司而已。我在合夥入股證明書上記載4股就是出資4
    00 萬元，另外林惠玲出資400 萬元占有4 股。○○○公司正式
    成立後，吳振明於105 年9 月22日匯款200 萬元至本案帳戶
    就是資金入股，但吳振明之股份是計在我名下而未出名。至
    於被告出資1000萬元是以機械及原料等物品代替現金，就是
    依照股份合約書所載以貨物價格代替股款，被告現物出資之
    貨品置放於○○○公司工廠。○○○公司成立時工廠有20、30個員
    工在製香，我有看到○○○公司實際製香的過程，○○○公司最多
    1 個月可以製成1 萬多斤香品等語（見原審卷二第12-36頁
    ）；證人蔡文喨證稱：當初是賴奕璋向我表示被告經營的威
    程公司生意很好，但因產量不夠大必須擴廠才能賺錢因此邀
    我入股成立新公司。我有以林惠玲名義與被告及賴奕璋合資
    成立○○○公司。我在○○○公司股東名冊記載4 股即400 萬元，
    但實際上我是出資350 萬元。○○○公司成立後關於工廠營運
    的事情我並未參與，但我去過○○○公司有看到機械及成品與
    半成品等語（見原審卷二第233-243 頁）；證人蔡尚庭證稱
    ：威程機器有搬到水上的○○○公司等語（見本院卷第212頁）
    ；證人呂蕓安證述：我原先是幫威程公司處理記帳，其後被
    告及賴奕璋委託我辦理○○○公司設立登記事宜，當時是因威
    程公司是被告個人之公司，○○○公司則是被告要與賴奕璋要
    合資成立之新公司，他們怕有所混淆因此成立兩家不同之公
    司，而且○○○公司這個名字也是由他們自己取名的等語（見
    原審卷二第224-232 頁）；證人賴菁妮證述：被告請我去○○
    ○公司盤點威程公司的機械設備與物料庫存。我要盤點這些
    原料資產價值時，有看到工人將原物料自威程公司一併搬過
    來等語（見原審卷二第000 -000 頁），而被告亦供稱「○○○
    公司的設備及原物料都是威程公司搬過去的」（見交查卷第
    169 頁）等語（見原審卷一第31頁）。綜合上開各證人證述
    內容及被告供述，可知被告原為威程公司負責人以從事香品
    製香為業，因思及大量製造得以大幅降低進貨成本而有可觀
    利潤，賴奕璋及蔡文喨亦認香品製造有利可圖而同意出資入
    股以成立新的公司，被告則因己身債務問題而無現款而以威
    程公司之機器設備及原料等現物出資，其等商議既定後即分
    別以資金入股及現物出資之方式，共同發起設立○○○公司，
    此部分事實，堪以認定。
四、股份有限公司係以營利為目的之獨立法人，公司與股東間為
    分別獨立之權利主體，公司之財產與債務歸公司所有及負擔
    ，股東僅係依股份對公司有股東權利，是公司財務與股東財
    務係各自獨立而分由公司與股東各自負責。而股份有限公司
    對於財務健全與否，除涉及股東權利外更涉及公司債權人債
    權獲償利益，是倘無嚴格區分雙方權利義務，極易形成股東
    利用公司獨立法人格地位損害他人以尋求自己利益之情形，
    更有行為人可藉由濫用公司法人格地位，於交易及涉訟時牟
    利卸責使利益歸自己享有，相關責任則由公司承擔等不公平
    情形。○○○公司既為依公司法設立登記成立之公司而具有獨
    立法人格，與原出資之自然人在法律上屬於不同之人格主體
    ，屬於公司之權利義務自不當然即屬被告個人所得享有之權
    利義務。被告於擔任○○○公司董事長前已具多年威程公司負
    責人之經商經驗（見交查卷第7-8 頁），對於此節當知之甚
    詳，自不得妄為逕認其得以任意處分○○○公司之財產。換言
    之，○○○公司具有獨立法人格，各股東於出資後該出資額即
    屬公司所有甚明，則本案帳戶內無論係股東吳振明於105 年
    9 月21日匯入之200 萬元股款或其他款項（如9月1日、9月2
    6日分別匯入112萬元、173萬元）均為○○○公司財產，被告自
    不得擅自挪作私用，自不待言。
五、刑法上業務侵占罪，係以其所侵占之他人所有物係因執行業
    務而持有，且於持有狀態繼續中，擅自處分，或易持有為所
    有之意思，而逕為所有人之行為；且侵占罪係即成犯，凡對
    自己持有之他人所有物，有變易持有為所有之意思時，即應
    構成犯罪（最高法院107年度台上字第1940號判決意旨參照
    ）。查被告為○○○公司董事長，負責公司經營與管理而持有○
    ○○公司的財物，自不得擅自將本案帳戶內的金錢挪為私用，
    惟被告於105 年9 月26日指示林文元將本案帳戶內存款轉帳
    至其指定之本案4 支票帳戶之目的，業經證人林文元證述：
    被告請我將本案帳戶內款項轉到我父親林昆永農會帳戶，是
    要支付被告向我爸爸借票的票款。至於其他匯款至被告個人
    帳戶或威程公司帳戶之款項，是要支付被告向地下錢莊的借
    款等語明確（見交查卷第000 -000頁、第214 頁），且為被
    告自承：30萬元轉至威程公司陽信帳戶是要兌現我個人支票
    ，30萬元轉至林昆永農會帳戶是要兌現林昆永的支票，因林
    昆永的支票是我在使用，40萬元轉入呂宜紋玉山帳戶也都要
    兌現我個人支票，193 萬元轉入威程公司臺企帳戶是要兌現
    公司支票，因為我有將個人支票及威程公司之支票拿去外面
    借錢等語（見交查卷第170-171 頁），已可確認被告將○○○
    公司於本案帳戶內之財產分別匯入本案4 支票帳戶，係用以
    兌現被告個人票據債務（見偵緝卷第33頁），顯係挪用公司
    款項，是被告於轉匯之際即將易持有為所有之意思，其行為
    即屬侵占無誤。被告另於105 年10月12日自本案帳戶內提領
    17萬元之處分公司財產行為，被告先於偵查中稱「提領用途
    已經忘記」等語（見偵緝卷第32-33頁、交查卷第169-171 
    頁），嗣於原審審理時供稱：「這筆錢我是拿去繳納威程公
    司之票款，因為○○○公司購買東西都是開威程公司的票，我
    必須拿這筆錢去給付威程公司的支票款」等語（見原審卷一
    第29-33頁），嗣改稱：這其中的7萬元為我賣股所得，10萬
    元已交給賴奕璋等語（見原審卷一第104頁），前後供述不
    一，已難輕信，且被告自始未提出任何可供認定係為○○○公
    司利益而運用公司資本之資料供法院調查，實無從認定被告
    提領現金17萬元係用於○○○公司事務。況被告縱有讓與○○○公
    司財產之必要，亦應以有利於公司之方式轉讓之，且因公司
    讓與財產係屬公司理財行為，除公司章程另有規定從其規定
    辦理外，於股份有限公司本得由董事會依公司法第202 條規
    定逕依職權決議行之。惟若所讓與之財產係屬公司全部或主
    要部分之財產，則依同法第185 條規定，應先經股東會特別
    決議。被告於105 年9 月26日轉帳293 萬元至本案4支票帳
    戶及提領17萬元之行為，相較於○○○公司資產總額為1800萬
    元（見偵查卷第24頁），即便非屬讓與公司主要部分財產仍
    應經董事會決議始得為之，惟被告於偵查中即明確承認「○○
    ○公司從來沒有開過會」等語（見偵緝卷第32頁），則被告
    未經董事會決議即轉帳293 萬元至本案4 支票帳戶作為兌現
    個人票據債務及提領現金17萬元挪為己用，乃為主觀上具不
    法所有意圖之明證，其將公司財產挪作私用，自屬侵占行為
    無疑。
六、對被告辯解及辯護意旨不予採憑之理由：
  ㈠被告辯稱：本案帳戶轉帳293 萬元及提領17萬元現金中之7萬
    元，為伊出賣威程公司的股份給林惠玲之對價，該款項均為
    伊個人所有云云。惟查：
　⑴○○○公司係於105年7月21日成立，成立時之董事長為被告，證
    人賴奕璋、林惠玲擔任為董事，監察人則由賴奕璋之友人劉
    章賢擔任等情，有公司設立登記表、公司發起人名簿、持股
    明細表可參（見偵查卷第22頁、第24頁、原審卷一第215頁
    ），並有證人賴奕璋提出之合夥入股證明書在卷可稽（見偵
    查卷第10頁），林惠玲亦以○○○公司股東身份對被告提起訴
    訟，有委任書可稽（見偵查卷第29頁），依上開資料可見○○
    ○公司是新設公司，係由投資人出資設立並取得股份無訛；
    至辯護人稱偵查卷第24頁所附105年8月22日成立的○○○公司
    書面資料並非正式股權或資產資料云云（本院卷第184頁書
    狀），然姑不論此書面是否正式的股權或資產資料，但亦可
    說明被告與賴奕璋、林惠玲就新設○○○公司成立時的持股分
    配狀況，也可間接說明林惠玲是○○○公司發起人而非向被告
    購買威程公司的股份；何況，被告於偵查中經檢察官訊問時
    即供稱：「○○○公司在臺企銀帳戶內的匯款入庫金額是股東
    匯進來的，是成立公司的」等語明確（見偵緝卷第33頁），
    益見林惠玲是出資入股○○○公司而非向被告購買威程公司的
    股份，被告與辯護人所稱係出賣股份云云，顯與事實不符。
　⑵被告於原審審理時之初供稱：林惠玲是跟我買○○○公司的股份
    ，林惠玲有匯293萬元到○○○公司臺企銀民雄分行等語（見原
    審卷一第31頁），然其嗣又改稱：是賣300萬元威程公司的
    股份給林惠玲等語（見原審卷一第72頁、本院卷第186頁）
    ，前後所述已有不一，被告如果出賣股份，實難想像其會將
    出賣哪家公司的股份搞混，可見其所供賣股之說，難以採信
    。且查，證人蔡文喨係以林惠玲名義出資欲投資成立新公司
    而非向被告買受股份，另證人賴奕璋及呂蕓安亦均證述並非
    收購威程公司而係成立○○○公司等情，均據其等證述如前；
    何況，依威程公司的資料顯示，威程公司的股東自始至終都
    是一人公司，從未把林惠玲列名其上，此有威程公司之變更
    登記表可稽（見原審卷一第283頁以下），若林惠玲等人有
    買威程公司的股份，何以不列名其上？被告辯稱是出賣威程
    公司股份云云，顯與事實不符而無可取。
　⑶再者，被告當時已有個人申辦的玉山銀行帳戶及獨營的威程
    公司臺企銀帳戶可資使用，若被告係出賣個人的股份，為何
    不使用其所自有帳戶？是○○○公司本案帳戶內的資金，顯非
    向被告出售股份所得，該資金應係股東（包括未出名之股東
    ）投入股金供公司營運之用或者是公司成立後之營業所得，
    均非屬被告個人所有，且被告亦未能提出任何有關出賣股份
    給林惠玲之資料可供參考，其辯稱上開本案帳戶之款項係其
    出賣股份所得對價，為其個人所有，其有權處分云云，殊無
    可取。
　⑷至辯護人主張被告與林惠玲已就該300萬元成立和解（其言下
    之意有賣股300萬元之事實），並提出金錢借貸契約1份、面
    額200萬元、300萬元的本票各1紙等為證（見原審卷○000-00
    0頁）。惟查，辯護人提出之金錢借貸契約、200萬元的本票
    等日期為104年7月15日、7月22日，而本件發生之日期為105
    年間，可見此資料與本案無關，另該300萬元的本票，林惠
    玲已否認有收執，該本票顯不能證明與本案有關，因此辯護
    人所提上開資料無足為被告有利的認定。　　
　⑸被告稱伊提領17萬元後，將10萬元交給賴奕璋，伊拿7萬元，
    此7萬元加上前次領的293萬元，合計300萬元就是伊賣股份
    所得，有權處分云云。惟經訊以提領這17萬元的過程及用途
    乙節，被告於108年6月7日偵訊時供稱：這17萬元是賴奕璋
    拿給我的等語（見偵緝卷第16頁反面），其後於同年6月25
    日偵訊時改稱：17萬元是否我領的已經沒印象了，用途也忘
    了等語（見偵緝卷第33頁），於同年8月30日偵訊時供稱：
    不記得這17萬元的用途等語（見交查卷第170頁），於原審1
    08年12月6日第一次準備程序時供稱：誰去提領這17萬元，
    我不知道，但我有拿到這17萬元，這筆錢我拿去繳納威程公
    司的支票款等語（見原審卷一第31頁），其上開歷次所供或
    稱忘了用途或稱拿去繳票款，從未主張這17萬元中含有7萬
    元的賣股所得之成份，其亦未提到有將其中10萬元拿給賴奕
    璋之事實；卻於原審後來的準備程序時改稱：這17萬元是經
    過賴奕璋的同意才去領的，由我一個人去領的，領完後，拿
    10萬元給賴奕璋，我拿7萬元，加上上開293萬元，合計300
    萬元，是賣股所得，賴奕璋同意給我的（見原審卷一第104
    頁），核其前後所供已有不一，可信度不高，且如果300萬
    元是賣股所得，何需得到賴奕璋的同意才能提領？又為何不
    一次提領反而大費周章分成二次提領，且多提領10萬元，再
    將這10萬元交給賴奕璋，此種過程顯然違反常情；況被告又
    稱本案林惠玲（蔡文喨）把錢拿給賴奕璋，但賴奕璋沒交給
    我（見原審卷一第72頁、本院卷第299頁），賴奕璋於本案
    都沒出錢云云（見本院卷第299頁），如果屬實，其領款為
    何要得到賴奕璋的同意，又為何要把10萬元交給賴奕璋？且
    股東們既然都沒出錢，賴奕璋也沒把蔡文喨的投資款300萬
    元（或350萬元）交給被告，何來有300萬元的賣股所得？凡
    此，都可證明被告所辯前後矛盾且違反常理，顯係圖卸之詞
    ，不足採信。
  ㈡被告又辯稱：公司存摺、印章都由賴奕璋保管，伊轉帳293 
    萬元及提領17萬元，事前都有得到賴奕璋之同意云云。查，
    證人林文元於原審審理時雖證稱：「本案帳戶之存摺及印章
    均由賴奕璋所保管，我將本案帳戶內款項轉帳293 萬元至本
    案4支票帳戶，是賴奕璋交給我相關資料請我去銀行處理匯
    款事宜」云云（見原審卷二第202-211 頁），惟所謂公司存
    摺、印章都由賴奕璋保管，且由賴奕璋所交予林文元之情，
    已由賴奕璋否認在案，且查證人林文元於偵查中係證稱：我
    轉帳293 萬元至本案4 支票帳戶的事是呂宜紋將存摺及印章
    交給我，並由呂宜紋指示我要匯款到哪家銀行帳戶多少錢。
    呂宜紋有銀行事務要處理時才會交存摺、印章給我請我幫忙
    跑銀行等語（見交查卷第210 頁、第214 頁），勾稽證人林
    文元究係受何人指示自本案帳戶轉帳293 萬元，前後證述內
    容明顯歧異矛盾，其真實性容有可疑。再者，林文元於原審
    所述是由賴奕璋指示前去匯款。然其所轉匯之帳戶，或被告
    個人所有或與被告關係密切者所有（如威程公司、林昆永）
    ，衡情，證人賴奕璋自不可能也無法指示林文元轉匯款項到
    這些帳戶，證人林文元與被告具有三親等旁系姻親之親誼關
    係（見原審卷二第194 頁），足認其此部分證述顯係出於迴
    護被告之詞，而不可採信。其次，證人賴奕璋證稱：存摺、
    印章剛開始放我那裡，公司成立後放被告那等語（見原審卷
    二第34頁），衡之105年9月間被告仍是○○○公司的負責人，
    為遂行公司營運，則存摺、印章由被告保管乃符合事實，證
    人林文元所述存摺及印章均由賴奕璋所保管云云，明顯違反
    公司運作的現況。況證人賴奕璋於當時投資目的是希望○○○
    公司能永續正常營運以擴大香品製造產能而提高利潤得以分
    紅，當無可能在公司成立之初營運尚未進入軌道而需資金隨
    時支配調度情形下，同意被告將○○○公司的293 萬元挪作填
    補兌現被告個人票據債務缺口用途，而使公司面臨周轉不靈
    倒閉的窘境，因此證人賴奕璋證稱：「本案帳戶內款項遭被
    告轉出293 萬元沒有經過我們的同意」、「哪有可能我同意
    被告把錢帶走」等語（見原審卷二第15頁、第25頁），核與
    經驗及論理法則相符而可採信；再者，被告於偵查中供稱：
    「105年10月12日這17萬元是賴奕璋拿給我的」等語（見偵
    緝卷第16頁反面），然經調查的結果，該17萬元是被告自己
    所提領之情，已如上述，由此可見被告對上開款項的提領狀
    況，已有所隱瞞，且被告一再辯稱本案帳戶內的錢都是其所
    有，果爾，其領款又何需得到賴奕璋的同意？足見其此部分
    所辯，有違情理，而不可採信。
  ㈢被告復稱：○○○公司於105 年度營業稅及營利事業所得稅申報
    之銷售額及稅額資料均載為0，公司亦未成立全民健保投保
    單位，與國翔公司成立房屋租賃契約，租金亦是由威程公司
    簽發之支票支付，○○○公司廠房內機械設備及原料均是威程
    公司所有，大部分員工也是伊所僱用並支付薪資，○○○公司
    製成香品當屬威程公司所有，○○○公司僅為「空殼公司」，
    伊無侵占犯意云云。經查：
  ⑴○○○公司於105 年度營業稅及營利事業所得稅申報相關資料均
    載為0，且確未依法成立全民健保投保單位，固有財政部南
    區國稅局嘉義縣分局109 年4 月13日函（見原審卷一第305-
    333 頁）及衛生福利部中央健保署南區業務組109年4月16日
    函可參（見原審卷一第335 頁），惟此等資料僅足以顯示○○
    ○未依法報稅及未幫員工參加全民健康保險而有成立行政罰
    之可能，與○○○公司是否為空殼公司並無直接關聯。證人賴
    奕璋（原審卷二第32-33頁）、蔡文喨（原審卷二第236 頁
    、第241 頁）、林文元（原審卷二第206 頁）及呂蕓安（原
    審卷二第227 頁）均證述○○○公司於成立後為正常營業，且
    有卷附公司現金支出簿、便當支出、員工打卡資料及部分員
    工聯絡方式可佐（見原審卷二第57-189 頁），堪信○○○公司
    在被告於105 年10月22日無端失蹤前確屬正常營運之公司；
    另證人蔡尚庭亦證稱：水上工廠那裡有10幾個工人，賴奕璋
    經常來，他都在辦公室，有時會出來看工人等語（見本院卷
    第213頁），被告亦自承有出2批貨給威程公司等語（見偵緝
    卷第33頁）。○○○公司既有工人、機器、有出貨之事實，且
    公司帳上有資金，股東賴奕璋也經常來巡視公司狀況，可見
    ○○○公司並非是空殼公司。
　⑵辯護人稱本案帳戶是供賴奕璋個人週轉之用，並非○○○公司之
    存款（本院卷第185頁書狀第3點）；被告則稱林惠玲（蔡文
    喨）把錢拿給賴奕璋，但賴奕璋沒交給我云云（見原審卷一
    第72頁、本院卷第299頁）。然本案帳戶如果是供賴奕璋個
    人週轉之用，被告何以能持以提領供己週轉之用？辯護人此
    部分所指，顯屬無據。又被告於法院訊問時，一概否認有收
    到賴奕璋、林惠玲的投資款，然當訊及為何可以提領本案帳
    戶的財物時，卻說是賣股所得，如此豈不自相矛盾，被告如
    此閃避，全挑有利於己而為辯解，顯為諉卸之詞，殊無可取
    。
　⑶證人賴菁妮雖於原審證述○○○公司無員工、資產及設備，所生
    產的香品是威程公司製造的，因為都是使用威程公司的廠房
    設備與原物料，是威程公司之機器設備放置在○○○公司之廠
    房云云（見原審卷二第214-215 頁），惟其亦稱：我不清楚
    ○○○公司股東入股的狀況，因為太複雜了；復稱：（問：在1
    05 年7 月21日後，雖然是用威程公司搬來的機器跟原料所
    製成的香品，而在105 年8 月間、10月間分別出售，出售的
    收入應該算○○○公司的還是威程公司的？）答：會計的話是
    要算○○○」等語（見原審卷二第217 頁、第222 頁），可知
    證人賴菁妮係見○○○公司於成立後就營運所需之機器設備及
    原物料主要均源自於威程公司所供給，因而主觀上認知該處
    仍存在著威程公司，故而認為○○○公司實為一空殼公司。證
    人賴菁妮對於各股東究係以何方式出資入股○○○公司無所知
    悉，然被告既以現物出資方式入股，則被告所提供之設備及
    原物料已為○○○公司資產，應無疑義，且證人賴菁妮亦證述
    出售香品所得在會計上應認屬○○○公司收入，顯然○○○公司經
    設立登記而具有獨立法人格地位後，所生產製造之香品及對
    外販售之價金均屬○○○公司財產而不能與威程公司等同視之
    ，被告無視於○○○公司為獨立之法人，而將○○○公司與威程公
    司資產混為一談而辯稱無侵占犯意云云，並無可取。
  ⑷○○○公司向國翔公司承租位於嘉義縣水上鄉之廠房，其租金支
    付方式雖係以威程公司為發票人所開立之支票付款，惟租金
    繳付方式與○○○公司是否正常營業亦無必然關係，且證人賴
    奕璋亦證稱：被告雖用威程公司的支票給地主，但是用○○○
    公司集資的錢支付。因○○○公司成立時還沒有票據，當時就
    有談到若○○○公司如果有出票據就要去換威程公司的支票回
    來等語明確（見原審卷二第26-27頁），則○○○公司成立之初
    因尚未請領票據而先以威程公司票據作為支付工具，自無不
    合。又被告於105 年9 月26日分別自本案帳戶轉匯30萬元至
    威程公司陽信帳戶及193 萬元至威程公司臺企銀帳戶，惟與
    ○○○公司交付予國翔公司用以支付租金之威程公司於合作金
    庫商業銀行股份有限公司之支票（下稱威程公司合庫支票）
    帳戶不同，且被告交付國翔公司之威程公司合庫支票亦均因
    存款不足退票或尚未使用（見原審卷一第339-355 頁）而未
    給付國翔公司自105 年10月份之後之租金，亦證被告自本案
    帳戶轉帳至威程公司之款項並非用於支付國翔公司租金而與
    ○○○公司無關，被告辯稱其自本案帳戶內轉帳及提領款項係
    用以支付○○○公司相關費用云云，亦屬無據。
　㈣至辯護人於辯論意旨書狀內所述各節（本院卷第183頁以下）
    ，例如：威程公司的資產有00000000元，被告於○○○公司不
    可能只占10股，且被告與賴奕璋、蔡文喨等人有債務糾紛、
    被告的工廠機器設備已被賴奕璋、蔡文喨等人搬去一空，賴
    奕璋只有獲取非法利益，並無損害，被告無主觀上不法所有
    之意圖云云。查，被告占○○○公司的股份數是其與其他股東
    的約定，威程公司的資產多少並無必然的關係，且縱認威程
    公司的資產有00000000元，但被告係提供生財器具給○○○公
    司使用，是否有移轉所有權之情形，不無疑問，不得以威程
    公司資產直接換算被告占○○○公司的股份數，又被告與賴奕
    璋、蔡文喨等人的內部關係及其工廠機器設備嗣後有無被搬
    去一空，與被告業務侵占乙節無涉，其餘所述各節，均為枝
    節性問題，並經指駁如前，均不能執此為其免責之理由，併
    此指明。
七、綜上所述，本案事證已臻明確，被告犯行堪以認定，應依法
    論科。
八、核被告就犯罪事實一、二之行為，均係犯刑法第336條第2項
    之業務侵占罪。被告利用不知情之林文元為犯罪事實一犯行
    ，應論以間接正犯。被告所犯上開2罪，犯意各別，行為互
    異，應分論併罰。
九、撤銷改判的理由
　㈠原審以被告罪證明確予以論科，固非無見。惟查，銀行業者
    為交易便利乃將客戶的提領及匯款程序加以簡化，即以縮短
    給付方式完成轉匯程序，不能因以縮短作業流程即認在整過
    程中未持有領得之款項。因此，被告於轉帳過程，觀念上應
    認其事實上係先領得○○○公司的293萬元款項再轉匯出去，過
    程中應認已先持有該款項，轉匯至其他帳戶挪為私用，已將
    易持有為所有的意思表現於外，應認即是完成侵占行為。原
    審判決反一般人的認知，純以抽象的概念來論定被告沒有持
    有現款而不認有侵占行為，改以背信論處，即有未洽；何況
    ，於犯罪事實二部分，被告也現實領得17萬元之現款並將之
    私用，自應成立業務侵占罪，原審以被告自本案帳戶所為轉
    帳及提領款項均屬○○○公司對臺企銀民雄分行之消費寄託債
    權，始終未代○○○公司持有現金293萬元及17萬元之「物」，
    非侵占罪的客體，無法成立侵占罪而改論以背信罪，顯屬重
    大違誤。被告提起上訴否認犯罪，雖無足取，惟原審判決既
    有上開可議之處，自屬無可維持，應由本院加以撤銷改判。
　㈡茲審酌被告身為○○○公司負責人，竟不思維護○○○公司全體股
    東共同利益，利用○○○公司查核制度鬆散之機會，將本案帳
    戶內款項為轉帳至本案4 支票帳戶及提領現款而擅予挪用，
    造成公司之財產上損害，惟念被告無任何前案紀錄，素行尚
    佳，兼衡其犯罪之動機、手段、犯罪所生損害，暨其自陳高
    職畢業之智識程度，離婚、育有2 名子女分別為18歲及20歲
    ，現從事製香，獨居於工廠及家境勉持、始終否認犯罪之態
    度等一切情狀，分別量處如主文第2項所示之刑，並就第2罪
    部分（有期徒刑6月部分）諭知易科罰金之折算標準。
　㈢被告於犯罪事實一，除將其中40萬元轉帳至其玉山商業銀行
    帳戶外，其餘自本案帳戶轉帳30萬元至威程公司陽信帳戶及
    轉帳193 萬元至威程公司臺企銀帳戶，雖非直接匯入被告金
    融帳戶，惟威程公司本是被告獨資設立，該公司帳戶之款項
    事實上就是被告所有，犯罪所得最終也歸被告所保有，又被
    告轉匯至林昆永新港鄉農會支票帳戶之40萬元，是被告個人
    借用林昆永支票借款而對外自行負有票據債務，業經證人林
    文元證述及被告供述明確，此部分是供被告作為兌現個人票
    據債務使用，犯罪所得事實上亦由被告取得，為貫徹剝奪不
    法利得之立法目的，應就此部分之犯罪所得293萬元加上被
    告親自提領侵占入已的17萬元，依刑法第38條之1第1項、第
    3項規定宣告沒收，並諭知於全部或一部不能沒收或不宜執
    行沒收時，追徵其價額。
十、據上論結，應依刑事訴訟法第369條第1項前段、第364條、
    第299條第1項前段，判決如主文。
本案經檢察官郭志明提起公訴，檢察官曾昭愷到庭執行職務。
中　　華　　民　　國　110 　　年　　9 　　月　　23　　日
                  刑事第五庭    審判長法　官  黃國永
                                      法　官  蔡川富
                                      法　官  翁世容
以上正本證明與原本無異。
不得上訴。
　　　　　　　　　　　　　　　　　　　書記官  葉宥鈞
中　　華　　民　　國　　110 　年　　9 　　月　　23　　日
本案論罪科刑法條全文：
中華民國刑法第336條
對於公務上或因公益所持有之物，犯前條第1項之罪者，處1年以
上7年以下有期徒刑，得併科15萬元以下罰金。
對於業務上所持有之物，犯前條第1項之罪者，處6月以上5年以
下有期徒刑，得併科9萬元以下罰金。
前二項之未遂犯罰之。